【裁判字號】    89,易,60
【裁判日期】    890128
【裁判案由】    詐欺
【裁判全文】
臺灣桃園地方法院刑事判決                            八十九年度易字第六號
    公  訴  人  臺灣桃園地方法院檢察署檢察官
    被      告  甲○○
右列被告因詐欺案件，經檢察官提起公訴（八十八年度偵字第九八九五號），本院判
決如左：
        主  文
甲○○無罪。
        理  由
一、公訴意旨略以：被告甲○○明知其並無清償借款之能力及給付利息之意思，竟隱
    瞞此一事實，於民國八十六年九月間，向乙○○佯稱：其因經營電動玩具店獲利
    甚豐，惟須現金週轉，劉女能借其新臺幣六百萬元，並按月給付劉女息三分等語
    ，張某為取信劉女，並簽發面額六百萬元之本票乙紙交予劉女作為擔保之用，使
    劉女信以為真，將六百萬元借予張某，嗣因張某未依約給付利息及清償借款，劉
    女始知受騙。因認被告涉有刑法第三百三十九條第一項之詐欺罪嫌。
    兌現，周林月女等人始知受騙，因認渠等三人均涉有詐欺罪嫌。按犯罪事實應依
二、按犯罪事實應依證據認定之，無證據不得推定其犯罪事實。不能證明被告犯罪者
    ，應諭知無罪之判決。且按認定不利於被告之事實，須依積極證據，積極證據不
    足為不利於被告事實之認定時，即應為有利於被告之認定，更不必有何有利之證
    據，故證據是否真實尚欠明顯，自難以擬制推測之方法，為其判斷之基礎。刑事
    訴訟法第一百五十四條、第三百零一條第一項及最高法院三十年上字第八一六號
    分別定有明文及著有判例；次按刑法第三百三十九條第一項詐欺罪之成立，以意
    圖為自己或第三人不法之所有，以詐術使人將本人或第三人之物交付為要件，所
    謂詐術使人交付，必須被詐欺人因其詐術而陷於錯誤，若其所用方法，不能認為
    詐術，亦不致使人陷於錯誤即不構成該罪。故如依積極証據足可証明行為人確係
    意圖不法所有或意圖損害他人時，固得論以刑法第三百三十九條之罪，倘若行為
    人施詐時之意圖尚有存疑，依調查之結果復不足以認定其自始具有上述主觀犯罪
    構成要件，即行為人須自始基於不法所有之意圖，以詐術使人交付財物，始能當
    之，至於民事債務當事人間未依債務本旨履行給付之情形，若非出於自始無意給
    付之詐欺行徑時，自不該當刑法第三百三十九第一項詐欺罪之構成要件。而刑事
    被告依法不負自證無罪之義務，故別無積極證據之情形下，自難以被告單純債務
    不履行狀態，推定被告自始即有不法所有之意圖而施行詐術。再以刑法上詐欺罪
    之立法意旨，係以禁止於經濟行為中使用不當之方法得利為規範目的，而經濟行
    為亦因其行為本質及類型，而於交易領域中有其特有之行為特性，法律原則上固
    應保障交易之秩序，惟於具體案例中，亦應顧及交易雙方為交易行為時，是否有
    具體情事，足認其違背正當之經濟秩序，而應予以制裁。否則，經濟行為本身原
    寓有不同程度之不確定性或交易風險，交易雙方本應自行估量其主、客觀情事及
    搜集相關資訊，以作為其判斷之參考。以借貸或民間金錢借貸互助會為例，交易
    之當事人本應自行考量對方之資格、能力、信用，及交易內容之投資報酬率、資
    金風險等等因素，除具上開違反詐欺罪之具體情事外，非謂當事人之一方有無法
    依約履行之情形，即應成立詐欺罪，否則刑事詐欺責任與民事債務不履行責任將
    失其分際。
二、本件公訴人認被告涉有刑法第三百三十九條第一項之詐欺罪嫌，係以告訴人乙○
    ○之指訴及其提出之本票為其主要之論據，固非無見。惟訊據被告甲○○對於右
    揭時地向告訴人借貸六百萬元之事實固直承不諱，惟堅決否認有詐欺犯行，辯稱
    ：係因經商失敗欠缺資力返還借款，並非有意詐騙等語。經查：告訴人於本院審
    理時自承伊與被告原不相識，因正大保齡球館之總經理之蔡介正介紹始認識被告
    ，因被告有許多電動玩具置於上開保齡球館內經營，且蔡介正又願為被告擔保，
    始同意借款，六百萬元之借款分二次借貸，日期分別為八十六年六月間、同年八
    、九間，每次借款金額為三百萬元，均預扣三個月之利息，各二十七萬元，於第
    一次借款到期日前，被告即打電話要求延期清償，並支付面額二十七萬元之利息
    支票一紙，並有兌現，其後又陸續要求延緩清償，並先後支付利息總額達一百餘
    萬元，最後因本金及利息之支票均未兌現，因而提起本件詐欺告訴等情。從而，
    依告訴人所指與被告之借貸交易過程可知，告訴人與被告原本素不相識，係透過
    案外人蔡介正之引介，及衡量被告經營為數頗巨之電動玩具，告訴人始同意借款
    予被告，客觀上已難認被告有何詐術行為之施用。抑有進者，依告訴人所陳被告
    於取得借款後清償期屆至前，因資力依限歸還借款，尚且多次主動與告訴人連繫
    要求寬緩清期限，並於延緩期間支附總計達一百餘萬元之利息予告訴人，由此項
  事實亦可參見被告於借款之初，主觀上亦應無不法所有之意圖，否則豈不於取得
    借款之初即行逸去，反於債務屆清償期時，主動出面解決並積極支付利息予告訴
    人。故被告雖有欠債未還之情形，然揆之上開說明，應屬民事債務糾葛，自與詐
    欺罪之構成要件不符，此外，復查無其他積極事證，足認被告有公訴人所指之犯
    行，其犯罪尚屬不能證明，爰依法諭知無罪之判決。
據上論斷，應依刑事訴訟法第三百零一條第一項，判決如主文。
本案經檢察官林安紜到庭執行職務。
中      華      民      國      八十九    年    一    月    二十八  日
                                臺灣桃園地方法院刑事第二庭
                                      法  官  江  振  義
右正本證明與原本無異。
如不服本判決，應於判決送達後十日內向本院提出上訴狀( 應附繕本 )，上訴於
臺灣高等法院。
                                      書記官  李  劍  龍
中        華        民        國   八十九   年   二   月    二    日


司法院資訊處製作；財團法人民間司法改革基金會備份。
